【裁判字號】    93,上易,1125
【裁判日期】    951205
【裁判案由】    侵占
【裁判全文】
臺灣高等法院臺中分院刑事判決        93年度上易字第1125號
上  訴  人  臺灣台中地方法院檢察署檢察官
上  訴  人
即  被  告  甲○○
選任辯護人  甘龍強律師
被      告  丙○○
選任辯護人  蔡瑞煙律師
            謝萬生律師
上列上訴人因侵占案件 ，不服臺灣臺中地方法院91年度易字第
2701號中華民國93年7月30日第一審判決（起訴案號：臺灣臺中
地方法院檢察署89年度偵續一字第17號、91年度偵字第8604號）
，提起上訴，本院判決如下：
    主  文
原判決關於甲○○部分撤銷。
甲○○共同意圖為自己不法之所有，而侵占自己持有他人之物，
處有期徒刑參年。
其他上訴駁回。
    事  實
一、甲○○係擔任代書職務之土地登記專業代理人，己○○（經
    原審通緝中）與廖寬仁、廖心婦、廖天盛、廖天遠、廖天來
    均為坐落在中市○○區○○段第二二八三地號、第二二八三
    之二地號、第二二八四地號、第二二八四之三等地號土地之
    共有人（廖寬仁係廖心婦之父，廖心婦係廖天盛、廖天遠、
    廖天來等三人之父，且均已死亡），且廖天盛為戊○○之父
    ，廖天遠及廖天來均為戊○○之伯父。民國八十五年間，己○○擬將上開土地出售給櫻花建設股份有限公司（下稱櫻花
    建設公司），因共有人眾多，故先以每坪約新台幣（下同）
    十三萬五千元之價格蒐購廖泉生、施廖碧鳳、陳廖碧瑜、廖
    名烽、廖岩鋒、廖東昇、廖松男、廖松茂、廖松瑩、廖登爵
    、廖榮昌、廖榮達、廖遠記、廖遠深、廖遠智、謝天惠、廖
    澤泮、廖旭隆、廖仁和、廖遠泰、廖思宗等共有人之應有部
    分，並約定廖泉生等人應提供辦理提存及過戶之相關資料，
    供辦理移轉登記。另一方面，己○○明知廖寬仁、廖心婦、
    廖天盛、廖天遠及廖天來等人均早已死亡，並透過其不知名
    之伯母及叔叔廖向陽，而得悉廖祿勳、戊○○、廖榮祿及廖
    水源等人為廖寬仁、廖心婦、廖天盛之後代，均為法定繼承
    人，惟己○○不識廖祿勳等人，乃於八十五年九月中旬某日
    ，由廖陳雅雲陪同前往廖祿勳之住處，與廖祿勳商談出售上
    開共有土地之事宜，而經廖祿勳告以戊○○對上開共有土地
    較為了解，建議己○○與戊○○商談；當晚己○○即又在廖
    陳雅雲陪同下至戊○○住處，向戊○○表示台中市即將實施
    容積率，上開土地若再辦理繼承登記，因費時甚久，必無法
    於實施前處分，而請戊○○同意其按土地法第三十四條之一
    之規定，以公告地價提存價金，俾上開土地順利出售並移轉
    登記，其願以每坪一萬元之代價補償戊○○等繼承人，然遭
    戊○○拒絕。己○○遭拒後，計算其蒐購所掌握之共有人數
    及應有部分之比例，於扣除廖寬仁、廖心婦、廖天盛、廖天
    遠及廖天來等人及合計之應有部分（共計三千六百分之一千
    六百六十五）後，均已逾半數，業已符合土地法第三十四條
    之一第一項：「共有土地或建築改良物，其處分、變更及設
    定地上權、永佃權、地役權或典權，應以共有人過半數及其
    應有部分合計過半數之同意行之。但其應有部分合計逾三分
    之二者，其人數不予計算。」之規定，已可處分上開共有土
    地，出售給櫻花建設公司；僅須再踐行同法條第二項：「共
    有人依前項規定為處分、變更或設定負擔時，應事先以書面
    通知他共有人；其不能以書面通知者，應公告之。」暨土地
    法第三十四條之一執行要點之七：「本法條第二項「事先」
    、「書面通知」或「公告」之方式及內容，依左列之規定：
    (一)部分共有人依本法條規定為處分、變更或設定負擔行為
    之前，應先行通知他共有人。(二)書面通知應視實際情形，
    以一般之通知書或郵局存證信函為之。(三)以公告代替通知
    他共有人者，應以他共有人住址不明或經通知而無法送達者
    為限。(四)公告可直接以布告方式，由村里長簽證後，公告
    於土地或建物所在地之村、里辦公處，或逕以登報方式公告
    之。(五)通知或公告之內容應敘明土地或建物標示、處分方
    式、價金分配、償付方法及期限；受通知人及通知人之姓名
    住址及其他事項。(六)他共有人已死亡者，應以其繼承人為
    通知或公告之對象。(七)委託他人代為事先通知，其委託行
    為無須特別授權。」等程序規定。詎己○○竟萌生意圖為自
    己不法所有之犯意，擬將上開土地出售給櫻花建設公司後，
    侵占廖寬仁、廖心婦、廖天盛、廖天遠、廖天來等共有人應
    有部分之價金，甲○○亦明知廖寬仁、廖心婦、廖天盛、廖
    天遠、廖天來等共有人已死亡，仍與己○○共同基於意圖為
    自己不法之所有，並基於以使公務員登載不實公文書達成其
    侵占上開土地買賣價金之犯意聯絡，故意規避上述執行要點
    七之（六）之規定，不以書面通知戊○○等繼承人，反而依
    上述執行要點七之（三）所定，推由甲○○先於八十六年六
    月十二日，以廖寬仁、廖心婦、廖天盛、廖天遠及廖天來等
    人行蹤不明無法通知為由，在臺灣時報綜合資訊版刊登以廖
    寬仁、廖心婦、廖天盛、廖天遠及廖天來等人為受文者，內
    容為告知以每平方公尺一萬元之價格處分上開土地，廖寬仁
    等人有優先承買權之公告。嗣由己○○於八十六年六月二十
    三日與櫻花建設公司簽訂不動產買賣契約書，出售上開四筆
    共有土地，每坪價金二十四萬三千元，總價三億一千一百八
    十五萬元，並約定由櫻花建設公司陸續給付買賣價金，再推
    由甲○○於八十六年七月四日持上開公告新聞紙及土地登記
    謄本至台灣台中地方法院提存所，將廖寬仁、廖心婦、廖天
    盛、廖天遠及廖天來等人住居所不明之明知為不實之事項填
    寫在提存書內，並以每平方公尺一萬元、顯然低於售價之金
    額辦理提存，使該院提存所不知情之承辦人將上開不實事項
    登載在職務上所掌之提存書內（該院八十六年度存字第二二
    九七－二三０一號），為准予提存之決定，甲○○隨即再指
    示不知情之職員池蘭香（業經檢察官另為不起訴處分確定）
    填寫土地登記申請書，檢附土地買賣所有權移轉契約書及上
    開提存書等資料，於八十六年十月七日前往台中市中興地政
    事務所送件辦理所有權之移轉登記，致使不知情之地政承辦
    人員本不應受理、卻將可移轉登記之不實事項登載在職務上
    所掌之公務書即土地登記簿內，於同年月十四日完成登記，
    足生損害於法院提存所辦理提存事務與地政機關對於不動產
    管理之正確性及戊○○等繼承人，並於收受櫻花建設公司交
    付之上開土地之全部價金後，未依應有部份比例分配價金予
    上開廖寬仁、廖心婦、廖天盛、廖天遠及廖天來等之繼承人
    ，而侵占廖寬仁、廖心婦、廖天盛、廖天遠及廖天來等繼承
    人應得之買賣價金共一億七千零七十一萬六千二百二十三元
    ，其中己○○於八十六年六月三十日收受櫻花建設公司交付
    之部分價金六千萬元後，隨即於同日提領其中部分款項二千
    六百四十三萬七千一百五十元，而申請簽發同額之臺支支票
    ，交付甲○○，經甲○○委請不知情之池蘭香提示領款而收
    取該款項。
二、案經戊○○訴由臺灣臺中地方法院檢察署檢察官偵查起訴。
    理  由
壹、證據能力部分：
    本件有關以下所引用之被告以外之人於審判外之言詞或書面
    陳述，依刑事訴訟法第一百五十九條之五之規定，均具有證
    據能力，合先敘明。
貳、有罪部分：
一、訊據被告甲○○雖坦承受己○○所託，辦理前開登報公告、
    提存及移轉登記等事務，然否認與己○○基於共同犯意之聯
    絡，而行使使公務員登載不實之公文書以侵占告訴人戊○○
    及其他繼承人所應得之土地價金，辯稱：他僅單純受己○○
    委任辦理上開事務，無任何不法勾結，己○○與告訴人間如
    何協調，他不知情，己○○與櫻花建設公司間如何買賣前開
    土地，他也不知情，且至受託辦理移轉登記時，方知其間土
    地買賣之事，絕無侵占告訴人之價金。經查：
(一)坐落在台中巿西屯區○○段第二二八三、二二八三之二、二
    二八四、二二八四之三等地號之土地，廖寬仁、廖心婦、廖
    天盛、廖天遠及廖天來等人原均為共有人之一，廖寬仁係廖
    心婦之父，廖心婦係廖天盛、廖天遠、廖天來等三人之父，
    其五人之所有權應有部分合計共為三千六百分之一千六百六
    十五，然均早已死亡，且告訴人戊○○及廖祿勳、戊○○、
    廖榮祿、廖水源乃其等之繼承人等情節，業據證人即告訴人
    戊○○敘明在卷，並有土地登記謄本、族譜、戶籍謄本、繼
    承系統表等件附卷可證告訴人所言屬實。
(二)又前開四筆土地之共有人，尚包括廖泉生、施廖碧鳳、陳廖
    碧瑜、廖名烽、廖岩鋒、廖東昇、廖松男、廖松茂、廖松瑩
    、廖登爵、廖榮昌、廖榮達、廖遠記、廖遠深、廖遠智、謝
    天惠、廖澤泮、廖旭隆、廖仁和、廖遠泰、廖思宗等人，然
    其等均以每坪約十三萬五千元之價格，將應有部分出售給己○○，並約定應提供辦理提存及過戶之相關資料，俾己○○
    辦理移轉登記等事實，亦據廖泉生等人於檢察官偵訊時先後
    敘明在卷（見八十七年度偵字第六三一八號卷第七四－八０
    頁、第一一五－一二二頁）。
(三)再者，前揭己○○欲按土地法第三十四條之一之規定處分此
    四筆共有土地，而委由被告甲○○以廖寬仁、廖心婦、廖天
    盛、廖天遠及廖天來等人行蹤不明無法通知為由，在臺灣時
    報綜合資訊版刊登公告，繼之以廖寬仁等人住居所不明，亦
    委任被告甲○○向本院辦理提存處分之對價等過程，已為被
    告甲○○承認無誤，並有臺灣時報之剪報及提存書等影本各
    一件附卷可證。
(四)另己○○於八十六年六月二十三日與櫻花建設公司訂立不動
    產買賣契約，將前述四筆土地，以三億一千一百八十五萬元
    出售給櫻花建設公司，櫻花建設公司已將價金給付己○○，
    並經被告甲○○遣由該事務所內不知情之職員池蘭香行使前
    開提存書辦妥移轉登記完畢等過程，則有池蘭香於檢察官偵
    訊時之供述、不動產買賣契約書影本與資金流向傳票影本共
    一份（見原審卷第二四一－二八三頁），及台中市中興地政
    事務所以九十年三月二十九日中興地所四字第四四一三號函
    附之土地買賣登記申請書暨附件等資料在卷可憑。
(五)前開不動產買賣之每坪價金為二十四萬三千元，此項事實已
    為櫻花建設公司之負責人即被告丙○○及己○○於檢察官偵
    訊時，先後敘明在卷（見八十九年度偵續一字第一七號卷第
    一二五頁、八十八年度偵續字第二三五號卷第四九頁），互
    核相符，且有價金計算表影本一紙在卷足明（見八十七年度
    偵字第六三一八號卷第九八頁），被告甲○○請求鑑定上開
    土地之地價云云，即無必要。然己○○依土地法第三十四條
    之一第三項之規定，以廖寬仁、廖心婦、廖天盛、廖天遠及
    廖天來等人住居所不明為由，所提存上開土地處分之對價，
    係每平方公尺一萬元，共計提存九百九十四萬四千九百九十
    七元等事實，有提存書影本附卷可查，己○○並非以每坪二
    十四萬三千元之實際交易對價辦理提存，且與每平方公尺一
    萬元相去甚遠。而本件實際交易坪數為一千六百零七點四八
    五坪，若乘以單價二十四萬三千元，再乘上廖寬仁、廖心婦
    、廖天盛、廖天遠及廖天來等人之應有部分共三千六百分之
    一千六百六十五，應為一億八千零六十六萬一千二百二十元
    ，扣除所提存之九百九十四萬四千九百九十七元後，己○○
    所短差之金額為一億七千零七十一萬六千二百二十三元。
(六)然己○○於委由被告甲○○依土地法第三十四條之一辦理登
    報公告、提存事件之前，早於八十五年九月間即已知悉廖寬
    仁、廖心婦、廖天盛、廖天遠及廖天來等共有人已經死亡，
    及告訴人戊○○、證人廖祿勳為廖寬仁、廖心婦、廖天盛之
    繼承人等事實。此從下列己○○於檢察官偵訊時之供述（見
    八十七年度偵字第六三一八號卷第一二０頁背面第一－四行
    ）與證人廖祿勳、廖陳雅雲、張秀鳳、廖國宏、廖向陽等人
    之證詞互核相符，即可知悉。故前揭依土地法第三十四條之
    一第二項、土地法第三十四條之一執行要點七之 (三）所為
    登報之公告，顯刻意規避同要點七之（六）「他共有人已死
    亡者，應以其繼承人為通知或公告之對象」之規定，並非適
    法，且係己○○蓄意所為，至為明確。亦即，己○○以廖寬
    仁、廖心婦、廖天盛、廖天遠及廖天來等人住居所不明為由
    ，所向上開法院辦理之提存事件，乃係以明知為不實之事項
    ，而使該院提存所不知情之承辦人登載在職務上所掌之提存
    書，其後再由被告甲○○利用池蘭香行使上述提存書以使地
    政人員登載不實而完成所有權移轉登記，此等行為之目的，
    無非不欲包括告訴人在內之繼承人知悉其將處分土地之事，
    而欲於履行移轉登記之義務，取得櫻花建設公司所給付之價
    金後，侵占前述之一億七千零七十一萬六千二百二十三元。
    茲將上開己○○之供述及廖祿勳等人之證詞，摘要如下：
    己○○供述：我伯母說可以由一名叫「鹿淵」的人找到廖寬
    仁的後代，所以我找到廖祿勳、戊○○，他們都有說他們是
    廖心婦的後代。
  1.證人廖祿勳證稱：八十五年九月中旬，己○○與廖陳雅雲一
    起為了前開土地來找我，他表示因為台中即將實施容積率，
    他要以一坪一萬元給我，他問我繼承人有誰，他要依照土地
    登記簿的所有權人去查繼承人，我的祖父廖心婦是土地共有
    人，但已去世，己○○知道我是廖心婦後代，有繼承權，所
    以才來找我談土地的事，他應該知道廖心婦已經去世。
  3.證人廖陳雅雲證稱：我陪同己○○去找廖祿勳談出售土地的
    事情，因為己○○不認識廖祿勳，他們談話的內容我不清楚
    ，但我有聽到他們談到一些土地買賣的問題，己○○也知道
    廖祿勳是廖心婦的後代，當時廖祿勳說戊○○比較了解，所
    以當天晚上我陪己○○一起去找戊○○。
  4.證人張秀鳳、廖國宏證稱：八十五年九月中旬，我們有看到
    己○○去找戊○○，己○○表示台中市○○段之土地要實施
    容積率，因為戊○○還未辦繼承登記，已經來不及了，只好
    提存法院比較快，另外以一坪給一萬元之補償。
  5.證人廖向陽證稱：我是己○○的叔叔，己○○知道戊○○是
    繼承人，因為他在規劃買賣土地時，我就告訴他戊○○是廖
    寬仁的後代，要他去找戊○○談。
(七)不僅己○○早於八十五年九月間即已知悉廖寬仁、廖心婦、
    廖天盛、廖天遠及廖天來等共有人已經死亡，及告訴人戊○○、證人廖祿勳為廖寬仁、廖心婦、廖天盛之繼承人等事實
    ；從下列告訴人、證人互核相符之指訴及證詞，也足以證明
    被告甲○○早於八十六年四月之前即已受己○○委任，欲依
    土地法第三十四條之一處分共有土地，且獲告知廖寬仁、廖
    心婦、廖天盛、廖天遠、廖天來等人已經死亡，及告訴人戊○○、證人廖榮祿、廖水源等均係繼承人之事實：
  1.證人即告訴人戊○○指稱：我於八十六年四月間就告訴甲○○及己○○我是繼承人，並提出族譜、戶籍謄本、我父親廖
    天盛另外一筆土地放領後之提存單及繳納地價稅之證明書等
    相關資料給甲○○看。
  2.證人廖榮祿證稱：八十六年四月間，我與我哥戊○○、廖水
    源去找甲○○，並拿我父親留下來的祖譜及戶籍謄本去給甲○○看，我有告訴他我們是廖天盛之後代，甲○○還看出戶
    籍謄本把我父親誤寫成廖天送，甲○○要我們再去找資料，
    我們說全部的資料都在這裡，甲○○說他知道這件事，他會
    幫我們處理。
  3.證人廖水源證稱：我與廖榮祿、戊○○去找甲○○，並拿祖
    父廖心婦及父親廖天盛之戶籍謄本及祖譜過去給他看，他看
    完後說再研究，他在過戶前即已知悉我們是繼承人。
(八)依上開證人即告訴人戊○○指訴及證人廖榮祿、廖水源之證
    詞，可知被告甲○○不只於八十六年四月間即獲告訴人戊○○、證人廖榮祿及廖水源通知前項訊息，且當時已閱覽告訴
    人等所提出之族譜及戶籍謄本等證明。復參卷附告訴人所提
    出證明為繼承人之戶籍謄本，明顯可以看出告訴人之父確實
    為廖天盛，廖天盛之父為廖心婦，廖天盛於五十四年二月七
    日死亡，廖心婦之父為廖以治，而廖心婦於大正十二年十二
    月十二日死亡。再核諸卷附之族譜，也不難索解廖以治即係
    廖寬仁，而足可確認告訴人、廖榮祿、廖水源為廖寬仁、廖
    心婦、廖天盛等人之後代。以被告甲○○擔任代書，須經常
    接觸戶籍謄本或族譜等此類文書之職務特性而言，當初閱覽
    告訴人及證人廖榮祿、廖水源所交付之戶籍謄本及族譜後，
    應已輕易發覺上述事實；遑論告訴人及證人廖榮祿、廖水源
    當初已先明確表達其等為廖寬仁、廖心婦、廖天盛等人之繼
    承人，被告甲○○更因而可迅速由戶籍謄本及族譜等文書中
    查悉此事不假。被告甲○○既已明知廖寬仁、廖心婦、廖天
    盛、廖天遠及廖天來等共有人已經死亡，及告訴人戊○○、
    證人廖祿勳、廖水源為繼承人，竟仍於後來為己○○辦理土
    地法第三十四條之一之登報公告，並以上開登記名義共有人
    行蹤不明為由辦理提存，即足見與己○○之間就前開提存事
    件所生之行使使公務員登載不實公文書及使地政人員登載不
    實等犯行，存有犯意聯絡及行為分擔。
(九)從前開調查所得之證據，已證明被告甲○○至遲於八十六年
    四月間即已為己○○處理土地法第三十四條之一之相關事宜
    ，並於同年六月十二日登報公告。故被告甲○○言其至受託
    辦理移轉登記時，始知己○○與櫻花建設公司間之土地買賣
    等辯解，顯然不實。尤其，己○○與櫻花建設公司於八十六
    年六月二十三日所簽訂之不動產買賣契約書，已於第四條約
    定：「雙方各應於簽約日起三個月內，在大進街池代書事務
    所會齊辦理所有權移轉登記手續，同時乙方（指己○○）應
    備齊及出具所有權移轉登記需要文件，並在有關聲請書表上
    蓋章。」，合意將由被告甲○○辦理所有權之移轉登記，則
    被告甲○○於後來同年七月四日向上開法院辦理提存時，對
    於其間前已約定之買賣價金為三億一千一百八十五萬元，且
    每坪單價係二十四萬三千元等事實，即無可推卸不知，乃其
    猶以每一平方公尺一萬元、相差二十萬元以上之低價辦理提
    存，此若非早於登報公告前即已與己○○達成侵占前述金額
    之共同犯意聯絡，何以致之？
(十)己○○與櫻花建設公司簽訂上開不動產買賣契約，櫻花建設
    公司依約陸續簽發支票交付己○○上開價金，其中於八十六
    年六月三十日櫻花建設公司為交付上開之部分價金六千萬元
    ，由櫻花建設公司簽發第一商業銀行台中分行為付款人之支
    票二張，每張支票面額各三千萬元，經己○○之父廖澤泮在
    其第一商業銀行台中分行所設三七九八五－六號帳戶兌領後
    ，隨即於同日提領其中部分款項二千六百四十三萬七千一百
    五十元，而申請簽發同額之臺支支票，交付甲○○，經甲○○委請不知情之池蘭香提示領款等情，分別有中國信託商業
    銀行九十四年二月二十二日中信銀作業九四八一二二一一六
    五號函附之支票正反面影本、第一商業銀行台中分行九十四
    年三月十一日一台中字第七五號函附之支票正反面影本、
    第一商業銀行台中分行九十五年一月十日一台中字第十二號
    函附之上開廖澤泮帳戶交易明細表、台灣銀行台中分行九十
    五年五月二十五日台中營密字第０九五０００五一三八一號
    函附之上開台支支票正反面影本附卷可稽（分見本院卷一第
    第九五、一０七、二四一頁、卷二第二八頁），被告甲○○
    亦坦承收受上開二千六百四十三萬七千一百五十元之款項，
    但辯稱：該金額交付被告之目的，在於辦理提存部分共有人
    應得買賣價款與該部分之土地增值稅，但因土地增值稅不能
    分開繳納，增值稅乃由己○○另行繳納，上開金額經扣減提
    存金額一千零九十二萬七千四百六十七元及地政規費六萬四
    千二百八十八元後，餘額一千五百四十四萬五千三百九十五
    元，應返還己○○，由被告甲○○簽發支票四張面額合計一
    千萬元交付己○○，另己○○要求被告甲○○簽發支票十張
    面額共計一千一百五十萬元交付其廠商丁○○，上開十四張
    支票共計二千一百五十萬元，已超過被告甲○○應返還之金
    額，超過部分屬己○○向被告之借款云云，並提出上開支票
    十四張為證，然查：另案被告己○○係於八十六年六月三十
    日收受櫻花建設公司所交付之部分價金六千萬元後，隨即於
    當日交付被告甲○○上開二千六百四十三萬七千一百五十元
    ，已如上述，顯見另案被告己○○係以所受領之部分價金支
    付被告甲○○上開款項，但除上開提存金額及地政規費外，
    被告甲○○所指上開支票十四張，均在八十七年五月十四日
    至八十七年十二月二十日所簽發，此有其提出之上開支票十
    四張可證（見本院卷二第一五七頁以下），與被告甲○○收
    受上開款項之時間已相距約一年或一年以上，如被告甲○○
    係單純受委任辦理上開提存等事項而受領該款項，何以於委
    任事項辦妥後，將近一年均未返還該款項？且被告甲○○所
    指返還之金額又多於應返還之金額高達六百多萬元，反而變
    成己○○向被告甲○○之借款，其所指應返還及實際上返還
    之金額顯不相符合，被告甲○○所指上開支票十四張是否基
    於「返還上開受領款項」之法律關係而簽發，已有可疑；又
    證人丁○○於本院結證稱：（本院卷二第一六二至一六五頁
    支票）是己○○請甲○○開票給我支付工程款，我只知道這
    些，具體關係我不知道等語（見本院卷二第一九二頁），證
    人庚○○於本院結證稱：（本院卷二第一六二至一六五頁支
    票）是己○○要支付款項，甲○○要還錢給己○○，跟己○○曾是縉鴻公司股東，（己○○賣土地給櫻花建設時，甲○○知道買賣價金？）他們談該事時甲○○沒有介入，他不知
    道價金多少。我大概知道有這些事，但是買賣價金這些細節
    我不清楚。這是櫻花建設與己○○的事。（如何確定甲○○
    沒有介入己○○與櫻花建設的買賣？）因為一般都是資料做
    好後己○○請我送至事務所。他只代辦所有權移轉以及法律
    諮詢而已，沒有理由介入。我與己○○一起工作、一起住，
    幾乎二十四小時都在一起。（現沒有在一起？）己○○因債
    務關係現在大陸等語（見本院卷二第一九四頁），雖證人丁○○、庚○○均稱被告甲○○係因己○○之託而簽發上開卷
    附支票，但證人丁○○已明白指出不知其間之具體關係，其
    所述難以作為有利被告甲○○之認定；又證人庚○○亦僅指
    出係被告甲○○要還錢給己○○，至於還錢之原因亦未能明
    確說明，另依證人庚○○上開所述有關被告甲○○是否知悉
    己○○與櫻花建設公司買賣之情節，證人庚○○對於上開買
    賣價金這些細節自己就已經不清楚，何以知悉被告甲○○是
    否知情？且其雖稱與己○○幾乎二十四小時在一起云云，但
    縱然如此，亦僅幾乎在一起而已，仍有不在一起之時候，且
    其與己○○均為成年人，各為其事業之股東，應有各自分工
    之時，顯難以二十四小時均在一起，從而自無法目睹己○○
    之所有言行，其上開所述，顯係聽聞己○○所述，及自其送
    資料等情節，所為「沒有理由介入」之推斷，並非親自目睹
    ，亦難以作為有利被告甲○○之認定。綜上，另案被告己○○係以所受領之上開部分價金隨即支付被告甲○○上開款項
    ，顯見除上開提存金額及地政規費外，另案被告己○○尚另
    支付被告甲○○高達一千五百四十四萬餘元之巨額款項，至
    被告甲○○所述上開支票十四張，因已相距約一年以後，證
    人丁○○、庚○○上開所述，又不能據以認定被告甲○○與
    己○○間之具體法律關係，難以認定上開支票十四張與上開
    己○○所交付之款項有關。
(十一)綜合前述，本件事證已經明確，被告甲○○與己○○共同
      以行使使公務員登載不實之提存書及使地政人員登載不實
      為手段，而於履行移轉登記之義務以取得價金後，侵占告
      訴人戊○○及其他繼承人所應得之土地價金一億七千零七
      十一萬六千二百二十三元等犯行，已事證明確，足可認定
      ；被告甲○○前開無罪之辯解，並無可採。
二、比較新舊法部分：
（一）查本件被告甲○○所犯下列刑法第二百十四條、第三百三
      十五條第一項規定，法定刑中得科或併科罰金刑，而被告
      甲○○行為後，九十四年二月二日修正公布之刑法業於九
      十五年七月一日施行，其中刑法第三十三條第五款關於主
      刑罰金已修正為：「罰金：新台幣一千元以上，以百元計
      算。」與修正前之規定：「罰金：（銀元）一元以上。」
      之規定相較，修正後關於罰金刑之法定範圍顯已提高，以
      行為時之規定有利於被告，應依修正後刑法第二條第一項
      前段之規定，適用行為時之法律，即本件應依新修正刑法
      第二條第一項前段，適用行為時之修正前刑法第三十三條
      第五款有關於罰金之規定。
（二）被告甲○○行為後，上開新修正刑法已刪除第五十六條連
      續犯之規定，則被告之犯行，因行為後新法業已刪除連續
      犯之規定，此刪除雖非犯罪構成要件之變更，但顯已影響
      行為人刑罰之法律效果，自屬法律有變更，依新法第二條
      第一項規定，比較新、舊法結果，仍應適用較有利於被告
      之行為時法律即舊法論以連續犯（最高法院九十五年第八
      次刑事庭會議決議參照）。
（三）被告甲○○行為後，上開新修正後之刑法刪除第五十五條
      關於牽連犯之規定。本件被告所犯下列行使使公務員登載
      不實文書、侵占等罪具有牽連犯之關係，依修正前即行為
      時之規定，應從一重之侵占罪處斷；依修正後之刑法既已
      刪除牽連犯之規定，則所犯上述各罪應依數罪併罰之規定
      分論併罰。比較新舊法之規定，修正後之規定並非較有利
      於被告，依刑法第二條第一項之規定，應適用行為時之法
      律，即適用修正前刑法第五十五條牽連犯之規定，從一重
      之侵占罪處斷。
三、核被告甲○○所為，係犯刑法第二百十六條、第二百十四條
    之行使使公務員登載不實之公文書罪及同法第三百三十五條
    第一項之侵占罪；其使上開法院提存所人員登載不實罪之低
    度行為，應為行使登載不實提存書之高度行為所吸收，不另
    論罪。被告甲○○與己○○之間具有犯意聯絡及行為分擔，
    為共同正犯。被告甲○○利用不知情之池蘭香為犯罪工具，
    則構成間接正犯。又其先後行使使法院提存所人員登載不實
    之提存書，及使地政人員登載不實，時間緊接，手段相當，
    顯係基於概括犯意，而觸犯基本構成要件相同之犯罪，應依
    修正前刑法之連續犯規定，論以行使使公務員豋載不實文書
    一罪，並加重其刑。又其以行使使公務員豋載不實文書犯行
    ，進而於完成移轉登記取得價金後侵占告訴人及其他繼承人
    應得之價金，上開所犯二罪間，顯有方法、目的之牽連關係
    ，構成刑法修正前之牽連犯，依修正前刑法第五十五條，應
    從較重之侵占一罪處斷。原審對於被告甲○○予以論罪科刑
    之判決，固非無見，惟查：被告甲○○先後行使使法院提存
    所人員登載不實之提存書，及使地政人員登載不實之文書，
    應係構成修正前刑法之連續犯，應以行使使公務員登載不實
    之文書一罪論，並與所犯侵占罪，構成修正前刑法之牽連犯
    ，應從較重之侵占一罪處斷，已如上述。原判決竟認上開行
    使使公務員登載不實之公文書、使公務員登載不實等二罪間
    ，不能構成連續犯，而認其行使上開使提存所人員登載不實
    之提存書，以使地政人員登載不實，進而侵占之犯行，所犯
    為三罪構成牽連犯，顯有未洽。公訴人以被告甲○○部分量
    刑過輕為由上訴、被告甲○○以否認犯罪為由上訴，雖均無
    可取，但原判決既有上述可議之處，仍應由本院將原判決此
    部分撤銷改判。爰審酌告訴人及廖祿勳、廖榮祿、廖水源等
    人所應繼承之財產橫遭己○○夥同被告甲○○所侵占，損失
    慘重，被告甲○○之惡性不輕，非從重論科無以衡平，乃再
    考量其犯罪之動機、目的、手段、方法及犯後否認犯罪之態
    度等一切情狀後，量處如主文第二項所示之刑。
貳、無罪部分：
一、公訴意旨略以：被告丙○○為櫻花建設公司之負責人，與被
    告甲○○及己○○共同基於偽造文書之概括犯意聯絡及行為
    分擔，推由被告甲○○登報公告、使上開法院提存所人員在
    職員上所掌之提存書登載不實，進而行使該提存書以使地政
    人員登載不實；因認被告丙○○涉有刑法第二百十六條、第
    二百十四條之行使使公務員登載不實之公文書罪嫌。
二、按犯罪事實應依證據認定之，無證據不得認定犯罪事實；又
    不能證明被告犯罪者，應諭知無罪之判決，刑事訴訟法第一
    百五十四條第二項、第三百零一條第一項分別定有明文。次
    按告訴人之告訴，係以使被告受刑事訴追為目的，是其陳述
    是否與事實相符，仍應調查其他證據以資審認；且認定犯罪
    事實所憑之證據，無論其為直接證據或間接證據，其為訴訟
    上之證明時，均須達於一般之人不至有所懷疑，而得確信其
    為真實之程度，始得據為有罪之認定，倘其證明尚未達到此
    一程度，而有合理性之懷疑存在時，即無從遽為有罪之確信
    ；以上各有最高法院五十二年台上字第一三００號、七十六
    年台上字第四九八六號判例意旨可資參酌。
三、公訴意旨認定被告丙○○涉有前開罪嫌，無非是以下列證據
    方法為憑：1.被告丙○○於八十七年六月三日檢察官第一次
    偵訊時，供述他知悉前開土地之部分共有人已經死亡；2.告
    訴人戊○○於偵訊時指稱他曾於八十六年五月中旬某日，透
    過林富家、陳明聰與櫻花建設公司之張經理聯繫，通知該公
    司真正之地主欲出售前開土地，張經理表示將回公司研究等
    語；3.證人林富家、陳明聰於原審法院八十七年度訴字第二
    三五九號民事請求塗銷土地所有權登記事件中，證明告訴人
    上開指訴屬實；4.證人即櫻花建設公司開發部經理張敬輝於
    偵訊時證稱他知悉有數名共有人在土地登記謄本上之資料空
    白，己○○表示將負責整合處理，他曾向董事長報告上述情
    形等語。然訊據被告丙○○堅決否認涉有前開行使使公務員
    登載不實之公文書罪嫌，辯稱：他雖負責該公司之決策，然
    真正執行本件土地買賣之業務者乃張敬輝經理，他並未參與
    本件買賣之細節，且櫻花建設公司為買方，依前開不動產買
    賣契約書之約定，僅須給付價金即可，該公司也以巿價購得
    前開土地，並無任何舞弊不法，他不知出賣人方面之提存作
    業，更無法參與，毫無必要與出賣人共犯前項罪名，本件至
    買賣完成後，因告訴人與己○○生有糾紛，在他辦公室協調
    ，他始知共有人中有死亡之情形。經查：
(一)參前開已論罪科刑之事證，可知被告甲○○之所以與己○○
    共同行使使上開法院提存所人員登載不實之提存書，以使地
    政人員登載不實完成所有權之移轉登記，乃欲侵占告訴人及
    其他繼承人應得之價金；而櫻花建設公司確以每坪二十四萬
    三千元之價格購入前開土地，前已敘明，被告丙○○主張此
    乃巿價，告訴人也不爭執，且公訴人依告訴人所請而請求本
    院調取相關支票、交易明細等資料（詳見上述銀行函附資料
    ），亦無上開價金回流櫻花建設公司或被告丙○○之情形，
    難以認定被告丙○○有何侵占犯行。
(二)又己○○與櫻花建設公司所簽訂之不動產買賣契約書，於第
    十三條約定：「本件土地買賣，乙方保證依土地法第三十四
    條之一辦理，全部土地出售在內，價款內含提存之所有費用
    ，乙方如無法順利完成相關手續，並全部過戶為甲方名義時
    ，甲方得解除本約，乙方應無退還所收價款，不得異議。」
    ，則負有履行土地法第三十四條之一之義務者乃己○○，並
    非櫻花建設公司，故被告丙○○辯解他不知出賣人方面之提
    存作業，更無法參與等語，非無道理。申言之，櫻花建設公
    司僅要求己○○應依土地法第三十四條之一辦理，究竟應如
    何辦理，須按土地法第三十四條之一執行要點七所定，買受
    人無須介入共同決定，況本件也未發現積極適合之證據可認
    被告丙○○參與其間，而共同決定依該要點七之 (三)登報
    公告，以規避同要點七之 (六)應通知繼承人之規定。
(三)櫻花建設公司訂立本件不動產買賣契約書之目的，在欲取得
    前開土地所有權之移轉登記，透過前述第十三條之約定，更
    顯見該公司所關心者僅為己○○能否完成土地法第三十四條
    之一之規定使該公司合法取得所有權。不論櫻花建設公司方
    面是否知悉部分共有人已經死亡，倘己○○可以履行第十三
    條所約定之義務，以使該公司取得全部土地所有權，該公司
    究無拒絕之理。意即並非僅以該公司方面知悉有共有人已經
    死亡乙節，即可作為被告丙○○參與共犯之積極證據。
(四)依據告訴人之指訴及林富家、陳明聰、張敬輝等證人之證詞
    ，至多亦僅可證明告訴人確曾與櫻花建設公司接觸，該公司
    方面知悉有共有人已經死亡之情形。既然如何辦理土地法第
    三十四條之一之規定乃出賣人己○○一方之義務，本件復未
    發現櫻花建設公司方面有何參與之事實，且櫻花建設公司縱
    使知悉部分共有人已經死亡乙節，也不足資為認定被告丙○○必然參與共犯之積極證據，自應予被告丙○○有利之認定
    。
四、綜合前述，因檢察官所提出之證據尚不能充足證明被告丙○○有與被告甲○○及己○○共犯前開偽造文書之行為。此外
    復查無積極證據足資認定公訴人所指被告丙○○之犯行，公
    訴意旨所舉之各項證據，均不足以使本院達到超越合理懷疑
    之有罪確信，揆諸上開說明，自應為無罪之諭知。原審經過
    詳查，以被告丙○○之犯罪不能證明，因而為無罪之諭知，
    經核並無違誤，檢察官上訴意旨，仍執前情指摘原判決不當
    ，為無理由，應予駁回其此部分上訴。
據上論結，應依刑事訴訟法第三百六十九條第一項前段、第三百
六十四條、第三百六十八條、第二百九十九條第一項前段、第三
百零一條第一項，刑法第二條第一項前段、第二十八條、修正前
第五十六條、第二百十四條、第二百十六條、第三百三十五條第
一項、修正前第三十三條第五款、修正前第五十五條，罰金罰鍰
提高標準條例第一條前段，判決如主文。
本案經檢察官乙○○到庭執行職務。
中    華    民    國    95    年    12  月    5       日
            刑事第九庭  審判長法  官  陳  筱  珮
                              法  官  趙  春  碧
                              法  官  余  仕  明
上列正本證明與原本無異。
不得上訴。
                              書記官  林  玉  惠
中    華    民    國    95    年    12  月    8       日
附錄論罪科刑法條
中華民國刑法第二百十六條：
行使第二百十條至第二百十五條之文書者，依偽造、變造文書或
登載不實事項或使登載不實事項之規定處斷。
中華民國刑法第二百十四條：
明知為不實之事項，而使公務員登載於職務上所掌之公文書，足
以生損害於公眾或他人者，處三年以下有期徒刑、拘役或五百元
以下罰金。
中華民國刑法第三百三十五條：
意圖為自己或第三人不法之所有，而侵占自己持有他人之物者，
處五年以下有期徒刑、拘役或科或併科一千元以下罰金。
前項之未遂犯罰之。
                                                      Ａ


司法院資訊處製作；財團法人民間司法改革基金會備份。
